臺灣高等法院臺南分院刑事判決　　　　 96年度上易字第568號
上　訴　人　臺灣臺南地方法院檢察署檢察官
被　　　告　乙○○
上列上訴人因被告詐欺案件，不服臺灣臺南地方法院96年度易字
第448號中華民國96年7月26日第一審判決（聲請簡易判決處刑案
號：臺灣臺南地方法院檢察署95年度偵字第12172號），提起上
訴，本院判決如下：
    主  文
上訴駁回。
    理  由
一、公訴意旨略以：被告乙○○明知提供人頭帳戶予不明人士使
    用，將會提供不法詐騙集團使用該帳戶隱匿犯罪所得洗錢並
    從事詐騙不法行為，仍於民國95年5月20日至25日間，因看
    中華日報時報發覺有辦理貸款廣告，遂打電話與姓名年籍不
    詳之自稱「陳先生」之成年男子聯絡後，將其所有之華南商
    業銀行永康分行帳號為000000000000號之之存摺、提款卡、
    印章及密碼裝入信封內，交由位於台南縣永康交流道下之空
    軍一號遊覽車巴士站之售票人員張國隆（另為不起訴處分）
    代收，以此方法幫助他人從事犯罪。嗣該男子所屬之詐欺集
    團成員，即共同基於意圖為自己不法之所有之犯意聯絡，於
    95 年5月25日上午11時30分許，假甲○○友人房美惠之名義
    ，以電話向甲○○訛稱急需用錢云云，致陷於錯誤，於當日
    前往玉山商業銀行敦南分行匯款新臺幣五萬元至前開乙○○
    帳戶內，嗣經甲○○向友人房美惠求證，始查知上情。因認
    乙○○涉犯刑法第30條、第339條第1項幫助詐欺取財罪。
二、本件被告所涉上開刑法第339條之詐欺罪嫌，先由檢察官向
    原審聲請以簡易判決處刑，經原審法院適用通常審判程序，
    而為第1審判決，諭知被告無罪，檢察官不服提起上訴，由
    本院審理，合先敘明。
三、按被告未經審判證明有罪確定前，推定其為無罪；犯罪事實
    應依證據認定之，無證據不得認定其犯罪事實；不能證明被
    告犯罪者，應諭知無罪之判決，刑事訴訟法第154條第1項、
    第2項及同法第301條第1項分別定有明文。次按認定不利於
    被告之事實須依積極證據，苟積極證據不足為不利於被告事
    實之認定時，即應為有利於被告之認定。而事實之認定，應
    憑證據，如未能發現相當證據，或證據不足以證明，自不能
    以推測或擬制之方法，為裁判基礎；又認定犯罪事實所憑之
    證據，雖不以直接證據為限，間接證據亦包括在內；然而無
    論直接或間接證據，其為訴訟上之證明，須於通常一般之人
    均不致有所懷疑，而得確信其為真實之程度者，始得據為有
    罪之認定；而檢察官對於起訴之犯罪事實，倘其所提出之證
    據，不足為被告有罪之積極證明，或其指出之證明方法，無
    從說服法院以形成被告有罪之心證，基於無罪推定之原則，
    自應為被告無罪判決之諭知，最高法院30年臺上字第816 號
    判例、40年臺上字第86號判例、76年臺上字第4986號判例及
    92年臺上字第128號判例意旨均足資參照。
四、公訴意旨上開所認，無非以被告乙○○自承將上開帳戶交付
    予真實姓名不詳，自稱為「陳先生」之成年男子；及告訴人
    甲○○之指訴被詐騙匯款之經過；並有卷附玉山銀行匯款回
    條及華南商業銀行對帳單；另衡諸被告對於協助辦理貸款之
    陳先生之年籍資料全然不知，豈有任意將存摺及印章交付該
    人辦理貸款之理，遑論交付與辦理貸款毫不相干之金融卡及
    密碼；被告既為辦理貸款，何以絲毫無須接受銀行之徵信即
    能取得貸款；被告自陳信封內僅有存摺、金融卡及密碼，並
    無身分證件及任何資力證明，如何得以取得貸款等經驗法則
    ，足認被告辯稱，僅委請「陳先生」辦理貸款，不知被他人
    用以從事詐欺取財等違法行為等情，不足採信，進而可證被
    告交付帳戶、印章及金融卡供他人使用，即能預見係供非法
    使用。
五、訊據被告乙○○固坦承將上開帳戶存摺、提款卡及密碼等物
    交付予「陳先生」，及告訴人甲○○受詐騙後匯款五萬元至
    該帳戶等情不諱。惟堅詞否認有幫助詐欺之犯意，辯稱：我
    是因積欠銀行約十多萬元，信用不良，又急須用款，經由中
    華日報廣告打電話予自稱「陳先生」之男子聯絡後，對方保
    證可貸款10萬元，要求我將存摺、提款卡及密碼等交予對方
    ，用意在帳戶內製作薪資出入紀錄，我因此誤信為真而交付
    等語。
六、經查：
  (一)公訴人認被告經由報紙上刊登辦貸款之廣告，打電話與對方
    聯繫後，將上開銀行存摺等物交付自稱「陳先生」之男子，
    及告訴人王逸駿受詐騙後，於95年5月25日，將五萬元匯入
    上開帳戶內等情，業據公訴人提出被告自白、告訴人王逸駿
    於警局指訴、及玉山銀行匯款回條、華南商業銀行對帳單等
    證據為證。且由被告提出之95年5月22日及24日之中華日報
    廣告二紙，所刊登之「現金卡信貸」「保證一定過件」「停
    卡. 遲繳. 待業. 八大. 信用不佳皆可辦理. 急可先借」等
    內容，及原審依被告聲請向慶豐商業銀行股份有限公司及台
    新國際商業銀行股份有限公司函詢其欠款狀況，經銀行函覆
    結果，被告迄至95年5月前，總計積欠上開銀行14萬7440元
    ，有慶豐商業銀行股份有限公司95年5月22日函及台新國際
    商業銀行股份有限公司96年5月25日函等在卷為憑，堪認被
    告確實曾因信用不佳，而依循報紙上廣告尋找貸款管道，並
    將前述華南銀行存摺等物交付他人。
  (二)然被告交付存摺時，主觀上意念何在，公訴人雖提出三種經
    驗法則，即被告對於協助辦理貸款該陳先生之年籍資料全然
    不知，豈有任意將存摺交付該人辦理貸款之理，遑論交付與
    辦理貸款毫不相干之金融卡及密碼；被告既為辦理貸款，何
    以絲毫無須接受銀行之徵信即能取得貸款；被告自陳信封內
    僅有存摺、金融卡及密碼，並無身分證件及任何資力證明，
    如何得以取得貸款等，認定被告有幫助詐欺之犯意。惟按所
    謂經驗法則，參照最高法院31年上字第1312號判例揭諸意旨
    ，係指「吾人基於日常生活經驗而得之定則」，換言之指「
    一般人在生活中，經驗上『通常』會出現之情況」，然「一
    般人之生活經驗」並非等同於「全部人之生活經驗」。因吾
    人身處之社會中，每個人擁有之知識、教育程度、思慮周詳
    度及判斷能力等等各不相同，因此仍會有少數人之行為舉止
    逸脫社會常態，否則社會上又豈會不斷出現在政府大力宣導
    各種反詐騙方法，電視、廣播、報章等各種傳播媒體亦廣為
    揭露詐騙手法，隨時報導詐騙個案情況下，仍有人受騙，甚
    且，在民眾受騙前往金融機構欲匯款時，經行員發覺有異，
    而苦口婆心勸導下，猶有執迷不悟者。足見經驗法則之援引
    ，應隨個案而不同，在少數人出現令多數人匪夷所思之舉止
    ，且行為人對此又無法提出符合常理解釋，其違反經驗法則
    之情況證據，始可資為認定犯罪事實之準據。
  (三)就本案而言，被告隨意將存摺、金融卡及密碼交付予年籍不
    詳之陌生男子之行為，固令人懷疑其主觀上意念，甚且被告
    在無法直接與「陳先生」見面，須由巴士站售票員輾轉交付
    情況下，仍無視於對方閃閃躲躲之怪異行為，輕率地交出個
    人重要理財工具，更令人對被告主觀上有不法意念加深懷疑
    。再者，被告所交付之金融卡及密碼，與辦理貸款毫不相干
    ，又無須接受銀行徵信，且被告在信封內僅存放存摺、金融
    卡及密碼，並無身分證件及任何資力證明，如何能取得貸款
    ，確有諸多不合貸款常態之處；惟如前述，經驗法則之適用
    本因個案而異，本案檢察官並無提出證據證明被告係為一閱
    歷豐富，個性謹慎，思慮縝密，絕無可能在未究明對方來歷
    前即魯莽行事，亦未證明以被告個人之職業、生活經驗等條
    件，能熟知金融機構之貸款流程，並於他人聯絡當下即能立
    刻察覺有異，絕無可能受到詐騙而交付存摺等物等情，因此
    逕引前述一般人之經驗法則，是否妥適，尚非無疑；況且以
    目前社會上詐騙集團已橫行多年，累計受騙個案不計其數，
    然一再有民眾未能由他人慘痛教訓中獲得任何警惕，仍以相
    同之理由受騙並匯款，顯見「經過政府多年之宣導，及媒體
    經常報導，國人即不會再以相同原因受騙」，絕非全國民眾
    一體通用之經驗法則；且由詐騙集團既能持續使民眾受騙匯
    款，從而使民眾受騙而交付存摺亦不違常情。是被告隨意交
    付存摺等物之舉止，縱令人無法理解，然亦無法排除被告係
    因本身經驗不足、思慮不周等因素而受詐騙，公訴人就前述
    經驗法則何以必能適用於被告，並未能提出充足證據，故不
    足使本院確信被告必有犯罪之故意，揆諸前述，即應為被告
    無罪之諭知。
七、至檢察官上訴意旨略以：被告係將其個人金融帳戶存摺、金
    融卡及密碼等重要物品重交付他人代為辦理貸款，已違反一
    般交易常情；又被告於提供帳戶之初，非不能預見其提供帳
    戶可能遭他人不法利用，而其主觀容認不在乎之態度，在在
    顯示被告交付帳戶時，已可預見其帳戶可能被不法利用，故
    被告具有幫助他人詐欺取財之間接故意云云，惟為被告所否
    認，且檢察官亦未提出其他足為被告有罪證明之積極證據，
    僅援用原審已提出之證據，其泛稱原審採證、推論不當，未
    提出足以說服本院以形成被告有罪之具體證據，本院認檢察
    官所提出之上開證據暨相關推論，均不足以使本院形成被告
    確有幫助詐欺犯行之確信，而仍有合理之可疑存在，自不能
    遽為認定被告主觀上有何間接故意。
八、綜上所述，本件檢察官所提出之證據暨相關推論，經本院調
    查證據結果，均不足以使本院形成被告確有上開幫助詐欺犯
    行之確信，此外，復查無其他積極證據足資證明被告犯罪，
    揆諸首開說明，被告犯罪尚屬不能證明，原審認為不能證明
    被告犯罪，諭知被告無罪之判決。本院核其認事用法均無不
    當。檢察官上訴意旨，經查亦非有據，已如前述，是檢察官
    上訴，為無理由，應予駁回。
九、據上論結，應依刑事訴訟法第368條，判決如主文。
本案經檢察官羅清溪到庭執行職務。
中　　華　　民　　國　　96　　年　　10　　月　　30　　日
                  刑事第四庭    審判長法　官 吳志誠
                                      法　官 陳珍如
                                      法　官 羅心芳
以上正本證明與原本無異。
不得上訴。
　　　　　　　　　　　　　　　　　　　書記官 蔡振豐
中　　華　　民　　國　　96　　年　　10　　月　　30　　日
